臺灣板橋地方法院刑事判決　　　　　　　95年度訴字第3476號
公　訴　人　臺灣板橋地方法院檢察署檢察官
被　　　告　乙○○
指定辯護人　游勝韃律師
上列被告因偽造貨幣案件，經檢察官提起公訴（95年度偵字第
22385 號），本院判決如下：
    主  文
乙○○意圖供行使之用而收集偽造之通用紙幣，處有期徒刑參年
貳月。扣案之偽造面額新臺幣壹仟元通用紙幣拾壹張（流水編號
ＬＭ５６４２２６ＸＱ號肆張、流水編號ＥＢ７１６６３３ＪＲ
號參張、流水編號ＬＭ５６４２２２ＸＱ號肆張）均沒收。
    事  實
一、乙○○意圖供行使之用，於民國九十四年七月十六日凌晨一
    時許，在臺北市誠品敦南書店廁所內，以新臺幣（下同）三
    千元之價格，向真實姓名年籍不詳、綽號「滿天星」之女子
    ，購得偽造之面額均為一千元之通用紙幣共十三張而收集之
    。嗣因乙○○當時服役之聯勤四一運輸群第二營駐地營站發
    現有偽鈔在營區內流通，經部隊長官循線追查，於九十四年
    七月二十一日在乙○○皮夾及置物櫃內扣得乙○○所收集之
    前述偽造通用紙幣共十一張（含流水編號ＬＭ５６４２２６
    ＸＱ號四張、ＥＢ７１６６３３ＪＲ三張及ＬＭ５６４２２
    ２ＸＱ號四張，其餘二張不知去向）。
二、案經桃園憲兵隊移送臺灣桃園地方法院檢察署檢察官呈請臺
    灣高等法院檢察署檢察長令轉臺灣板橋地方法院檢察署檢察
    官偵查起訴。
    理  由
甲、本院對於證據能力之判斷：
一、按被告以外之人於審判外之言詞或書面陳述，除法律有規定
    者外，不得作為證據，刑事訴訟法第一百五十九條第一項固
    有明定。惟被告以外之人於審判外之陳述，雖不符同法第一
    百五十九條之一至之四規定，但經當事人於審判程序同意作
    為證據，法院審酌該言詞陳述或書面作成時之情況，認為適
    當者，亦得為證據，且當事人、辯護人於法院調查證據時，
    知有第一百五十九條第一項不得為證據之情形，而未於言詞
    辯論終結前聲明異議者，視為有前項之同意，此亦據刑事訴
    訟法第一百五十九條之五規定甚明。
二、查證人孫毓謙於偵查中之證詞及卷附之中央印製廠九十五年
    三月九日中印發字第０９５０００１１４６號函等證據，被
    告乙○○及辯護人於本院九十五年十二月二十一日準備程序
    中，已陳稱：「對證據能力沒有意見，同意引為審判期日調
    查之證據」等語明確，迄本院言詞辯論終結前，復未就上開
    證據之證據能力聲明異議，顯然已經同意將之作為證據，本
    院審酌上開證據並非違法取得，亦無證明力明顯過低之情形
    ，是均得作為認定被告犯罪之證據。
乙、得心證之理由：
一、上揭犯罪事實，業據被告於偵查及本院準備程序、審理中均
    自白不諱，核與證人即桃園憲兵隊士官長孫毓謙於偵查中證
    述之情節相符。又自被告皮夾及置物櫃內扣得之面額一千元
    通用紙鈔十一張，均係以彩色噴墨方式仿印，無凹版印紋凸
    起效果，紙張非鈔券紙，水印以灰色墨在紙張背面仿製，安
    全線以黏貼箔膜（含面額數字）仿鈔券正面五段裸露，左下
    角面額數字以亮光物質仿折光變色油墨，均係偽造乙節，復
    有中央印製廠九十五年三月九日中印發字第０９５０００１
    １４６號函在卷可稽，另有前述偽造之面額一千元通用紙幣
    十一張扣案可證，足認被告之自白與事實相符。被告雖另辯
    稱：伊自九十四年間經醫院診斷為人格違常，行為時明顯有
    社會功能適應障礙，對於辨識行為違法之能力顯較一般人減
    低，應減輕其刑云云。然按刑法第十九條所謂因精神障礙或
    其他心智缺陷，致不能辨識其行為違法或欠缺依其辨識而行
    為之能力，或該等辨識能力顯著降低，因此得以不罰或減輕
    其刑者，係指被告行為時之辨識能力而言，縱被告曾有精神
    上病狀或為間歇發作的精神病態者，亦應以其行為時之辨識
    能力為判斷之標準，不能以被告犯罪前曾罹或犯罪後有精神
    病態即逕認其行為時之辨識能力有所欠缺或顯著降低，最高
    法院著有九十三年度臺上字第二二五四號判決可資參考。經
    查：被告於九十四年七月二十三日接受憲兵隊調查時，對於
    其取得扣案偽造紙鈔之緣由、交易地點、代價及動機係打算
    以一比三或一比二轉售他人牟利等節，均能明確陳述，足認
    被告行為時並無辨識能力明顯降低之情形可言。再查，被告
    自九十四年六月十三日起前往國軍桃園總醫院精神科門診就
    診，至九十五年一月二十三日為止，計有十六次，經該院於
    九十四年七月四日安排心理衡鑑及會談治療，顯示被告有多
    種人格違常之特質，並於九十四年八月十六日辦理停役，被
    告最後之就診診斷為「性格異常」、「鎖定安眠藥物濫用」
    ，雖可辦理停役，但此診斷不屬於精神衛生法所定之精神疾
    病乙節，復有國軍桃園總醫院九十六年一月十六日醫樸字第
    ０９６００００１６９號函暨檢送之病歷一份在卷可稽，而
    所謂精神疾病係指「思考、情緒、知覺、認知、行為等精神
    狀態表現異常，致其適應生活之功能發生障礙，需給予醫療
    及照顧之疾病；其範圍包括精神病、精神官能症、酒癮、藥
    癮及其他經中央主管機關認定之精神疾病，但不包括反社會
    人格違常者」，精神衛生法第三條第一款定有明文，益徵被
    告僅係人格具有反社會性，惟此實與精神障礙或心智缺陷有
    別，故被告辯稱：伊行為時識別能力顯著降低，應減輕其刑
    云云，洵屬卸責之詞，要無可採。從而本案事證明確，被告
    犯行堪予認定。
二、論罪科刑：
  (一)被告行為後，刑法第三十三條第五款關於罰金數額之規定，
    業於九十五年七月一日修正施行。依修正前之規定，被告所
    犯之刑法第一百九十六條第一項之罰金刑，係「銀元五萬元
    即新臺幣十五萬元以下，銀元一元即新臺幣三元以上」；嗣
    刑法施行法第一之一條增訂：「中華民國九十四年一月七日
    刑法修正施行後，刑法分則編所定罰金之貨幣單位為新臺幣
    ；九十四年一月七日刑法修正時，刑法分則編未修正之條文
    定有罰金者，自九十四年一月七日刑法修正施行後，就其所
    定數額提高為三十倍，但七十二年六月二十六日至九十四年
    一月七日新增或修正之條文，就其所定數額提高為三倍」，
    此規定因屬前揭罰金罰鍰提高標準條例第一條但書所稱之「
    法律已依一定比率規定罰金或罰鍰之數額或倍數」，自應優
    先適用；另修正後刑法第三十三條第五款亦已將罰金刑調整
    為新臺幣一千元以上，以百元計算，故依修正後之標準換算
    ，上開條文之罰金刑已變更為「新臺幣十五萬元以下，新臺
    幣一千元以上」，二者就罰金之最高數額固無不同，惟最低
    數額部分則以修正前之規定較有利於被告。依刑法第二條第
    一項前段，自應適用修正前之規定論處。
?(二)核被告所為，係犯刑法第一百九十六條第一項之意圖供行使
    之用而收集偽造之通用紙幣罪。爰審酌被告犯行有害國家金
    融秩序，惟坦承犯行之犯後態度，暨其犯罪之動機、目的、
    手段等一切情狀，量處如主文所示之刑。扣案被告所收集之
    偽造通用紙幣十一張（含流水編號ＬＭ５６４２２６ＸＱ號
    四張、ＥＢ７１６６３３ＪＲ三張及ＬＭ５６４２２２ＸＱ
    號四張），應依刑法第二百條之規定宣告沒收，至於同時扣
    案之另二張偽造一千元通用紙幣（流水編號分別為ＥＢ７１
    ６６３３ＪＲ號、ＬＭ５６４２２６ＸＱ號），乃分別在被
    告服役之聯勤四一運輸群第二營駐地營區福利社內查獲，以
    及由該營一兵黃益福（另經臺灣高等法院判決無罪確定）交
    付同營一兵蔡義民（另經檢察官為不起訴處分在案）而為營
    區長官查獲，均無證據足認與本案被告所收集之偽造通用紙
    幣犯行有關，無從併予宣告沒收，附此敘明。
丙、不另為無罪之諭知部分：
一、公訴意旨另以：被告於取得前述偽造之十三張通用紙幣後，
    復於九十四年七月十九日，在桃園國軍總醫院，將上開偽造
    之仟元紙鈔一張交付予某姓名年籍不詳之軍中同袍供其行使
    之用，因認被告同時涉犯刑法第一百九十六條第一項之意圖
    供行使之用而交付偽造之通用紙幣於人罪嫌云云。
二、經查：公訴人認被告涉犯此部分罪嫌，無非以被告於桃園憲
    兵隊詢問及偵查中供陳：伊於查獲前之星期二前往桃園國軍
    總醫院轉診時遇到入伍新訓同梯同學，聊到偽鈔，伊就送該
    同袍一張千元偽鈔之情節，為其論述之唯一依據。然被告既
    無法供述該名同袍之真實姓名等身分資料以供查證，所言是
    否屬實，本已非無疑；退步言之，縱算真有被告所稱之該名
    同袍，惟檢察官既未舉證證明該名同袍收受被告交付之偽鈔
    目的乃為供行使之用，不能將其單純基於好奇而收受之可能
    性逕予排除，即與該罪之構成要件尚有未合。惟檢察官認此
    部分與前揭論罪科刑之意圖供行使之用而收集偽造之通用紙
    幣罪間，屬侵害同一社會法益之單純一罪，爰不另為無罪之
    諭知，附此敘明。
據上論斷，應依刑事訴訟法第二百九十九條第一項前段，刑法第
一百九十六條第一項、第二百條，刑法施行法第一條之一，判決
如主文。
本案由檢察官甲○○提起公訴，經檢察官林珮菁到庭執行職務。
中　　華　　民　　國　　96　　年　　11　　月　　20　　日
                  刑事第九庭?審判長法?官  樊季康
                                    法?官  張筱琪
                                    法?官  劉元斐
上列正本證明與原本無異。
如不服本判決，應於判決送達後十日內敘明上訴理由，向本院提
出上訴狀 (應附繕本) ，上訴於臺灣高等法院。
                                    書記官  郭玉芬
中　　華　　民　　國　　96　　年　　11　　月　　20　　日
附錄本案論罪科刑所引法條：
刑法第一百九十六條：
行使偽造、變造之通用貨幣、紙幣、銀行券，或意圖供行使之用
而收集或交付於人者，處三年以上十年以下有期徒刑，得併科五
千元以下罰金。
收受後方知為偽造、變造之通用貨幣、紙幣、銀行券而仍行使，
或意圖供行使之用而交付於人者，處五百元以下罰金。
第一項之未遂犯罰之。
